【裁判字號】    99,台上,2338
【裁判日期】    990422
【裁判案由】    違反毒品危害防制條例
【裁判全文】
最高法院刑事判決            九十九年度台上字第二三三八號
上  訴  人  甲○○
選任辯護人  簡旭成律師
上列上訴人因違反毒品危害防制條例案件，不服台灣高等法院中
華民國九十七年五月二日第二審更審判決（九十七年度上更(一)字
第七六號，起訴案號：台灣板橋地方法院檢察署九十三年度偵字
第一五三八二號），提起上訴，本院判決如下：
    主  文
原判決撤銷，發回台灣高等法院。
    理  由
本件原判決撤銷第一審關於上訴人甲○○販賣第二級毒品部分之
科刑判決，改判論處上訴人販賣第二級毒品罪刑（依刑法第五十
九條酌減其刑後，量處有期徒刑三年六月），固非無見。
惟查：(一)、被告以外之人於審判中如以證人身分到場具結陳述，
而與先前於審判外檢察事務官、司法警察官或司法警察調查中所
為陳述不符者，其先前之陳述，須具有較可信之特別情況，且為
證明犯罪事實之存否所必要者，始得採為斷罪之依據，刑事訴訟
法第一百五十九條之二定有明文。而是否具有可信之特別情況，
法院應依於審判外為陳述時之外部附隨環境或條件，除詢問有無
出於不正方法、陳述是否出於非任意性外，兼須就有無違反法定
障礙事由期間不得詢問及禁止夜間詢問之規定、詢問時是否踐行
告知義務、調查筆錄所載與錄音或錄影內容是否相符等各項，為
整體之考量，以判斷其先前之陳述，是否出於「真意」之信用性
獲得確切保障，並於判決理由內敘明其採用先前之陳述，如何具
有較可信之特別情況，且無從以其他證據代替，確為證明犯罪事
實存否所必要之理由，方為適法。原判決以證人彭榮鏵於警詢之
陳述，雖與審判中不符，但其陳述時係出於自由意志，並無受外
力干擾，且為證明犯罪事實存否所必要，於審判中復經辯護人就
其警詢所陳為詰問等理由，據謂彭榮鏵於警詢中所述有證據能力
（見原判決第四頁第三行至第六行）。惟其就如何之已足證明彭
榮鏵於警詢中所述係出於自由意志，亦無受外力干擾等情事，理
由內並未進一步敘明其所憑之證據，遽行論斷，自嫌理由不備。
(二)、安非他命係屬毒品危害防制條例第二條第二項第二款所列之
第二級毒品，甲基安非他命則屬同條項款附表（即其附表二編號
八十九）所載之相類製品，依行政院衛生署管制藥品管理局之相
關函釋，二者雖多為硫酸鹽或鹽酸鹽，可溶於水，為白色、略帶
苦味之結晶，但使用劑量及致死劑量，仍屬有別，且目前國內發
現者似都為甲基安非他命之鹽酸鹽（參見司法院編印之「法官辦
理刑事案件參考手冊(一)」第二八二頁、第二九二頁、第二九三頁
），可見安非他命與甲基安非他命，係毒性有差別之第二級毒品
。原判決雖認定上訴人基於販賣第二級毒品「安非他命」以營利
之犯意，於民國九十三年九月十六日十八時二十三分至三十分間
某時，在台北縣中和市○○路○段二二八號地下一樓「大潤發」
量販店旁，以新台幣四千元之價格，販賣「安非他命」一包予彭
榮鏵，迨至同日二十三時許，為警在台北縣三重市○○○路六十
八號十二樓查獲彭榮鏵持有上訴人所售之「安非他命」一包等情
（見原判決第一頁「事實」欄第一行至第六行）。然前開扣案之
白色晶體一包經送內政部警政署刑事警察局檢驗後，檢出「Meth
amphetamine 」即甲基安非他命成分，有該局九十四年三月十六
日刑鑑字第０九四００二五八一三號鑑定書在卷可稽（見第一審
卷第一二四頁）。原判決事實認定上訴人所販賣及扣得之第二級
毒品，均係「安非他命」，與上開卷證資料不相適合，亦有證據
上理由矛盾之違誤。(三)、原判決以上訴人於原審此次更審時雖要
求勘驗其警詢錄音帶，以查明警詢筆錄所載是否與警詢錄音內容
一致，但以原審更審前已二度勘驗上訴人之全部警詢錄音帶，而
非擷取部分錄音檔播放，上訴人與辯護人於原審更審前二度勘驗
時，對該錄音內容與筆錄之記載是否相符部分，復未爭執，並稱
第二次所為勘驗已接近真實等理由，據謂無再為勘驗、調查之必
要（見原判決第三頁第二十一行至第二十九行）。惟法院實施勘
驗，就勘驗之日、時及處所，除有急迫情形外，應通知依法得在
場之當事人及審判中之辯護人，刑事訴訟法第二百十九條準用第
一百五十條第三項規定甚明。此為事實審法院實施勘驗所應踐行
之方法及程序，旨在使當事人及辯護人能及時到場，為必要之陳
述及辯護，俾勘驗結果得以昭公信。而依卷附原審更審前九十五
年三月二十日勘驗筆錄之記載（見原審上訴字卷第一０六頁、第
一０七頁），法院在勘驗上訴人於警詢錄音中所為陳述是否出於
自由意志時，並未依上開規定通知上訴人及其選任辯護人到場，
亦未記明有何急迫情形致無法通知之理由，其訴訟程序，即屬違
背法令。上訴人及其辯護人其後復即具狀對前開勘驗結果提出質
疑，並請求重新勘驗該錄音帶（見原審上訴卷第一一六頁）。原
審更審前嗣雖已通知上訴人及其辯護人於同年七月三十一日對該
警詢錄音帶實施勘驗，但依卷附該次勘驗筆錄及譯文所示（見原
審上訴字卷第一二六頁至第一二八頁），其勘驗目的，僅在確認
上訴人於警詢時有無遭警員不法取供之情形，似未就上訴人之警
詢筆錄所載是否與警詢錄音內容一致作勘驗。是原判決理由謂：
上訴人與辯護人於原審更審前二度勘驗時，對該錄音內容與筆錄
之記載是否相符部分，並未爭執云云，即與卷內資料不盡相符，
前揭九十五年三月二十日之勘驗程序又屬違背法令，原審據謂無
再行勘驗該警詢錄音帶之必要，尚難謂當。又第三審法院應以第
二審判決所確認之事實為判決基礎，刑事訴訟法第三百九十四條
第一項前段定有明文。原判決上述之違背法令，影響於事實之確
定，本院無可據以為裁判，仍應將原判決撤銷，發回原審法院更
為審判。原判決理由說明不另為無罪諭知部分，基於審判不可分
原則，併予發回。
據上論結，應依刑事訴訟法第三百九十七條、第四百零一條，判
決如主文。
中    華    民    國  九十九  年    四    月  二十二  日
                      最高法院刑事第六庭
                          審判長法官  謝  俊  雄
                                法官  陳  世  雄
                                法官  魏  新  和
                                法官  吳  信  銘
                                法官  蔡  彩  貞
本件正本證明與原本無異
                                      書  記  官
中    華    民    國  九十九  年    四    月  二十七  日
                                                      V

司法院資訊處製作；財團法人民間司法改革基金會備份。
